【裁判字號】    99,易緝,31
【裁判日期】    990421
【裁判案由】    恐嚇取財
【裁判全文】
臺灣板橋地方法院刑事判決              99年度易緝字第31號
公  訴  人  臺灣板橋地方法院檢察署檢察官
被      告  乙○○
上列被告因恐嚇取財案件，經檢察官提起公訴（97年度偵字第19
499 號），本院判決如下：
    主  文
乙○○幫助意圖為自己不法之所有，以恐嚇使人將本人之物交付
，處有期徒刑肆月，如易科罰金，以銀元佰元即新臺幣玖佰元
折算壹日；減為有期徒刑貳月，如易科罰金，以銀元佰元即新
臺幣玖佰元折算壹日。
    事  實
一、乙○○明知申辦金融機構帳戶使用乃個人理財之行為，若將
    自己之金融機構帳戶存摺及金融卡出售、出租或提供他人使
    用，可能因此供不法詐騙份子作不法使用，並能預見可能因
    而幫助他人遂行恐嚇取財之犯罪目的，竟仍以縱有人以其金
    融帳戶實施恐嚇取財犯行，亦不違背其本意之幫助犯意，於
    民國94年10月28日前某時，在不詳地點，將其前於中華郵政
    股份有限公司後港路郵局（下稱後港路郵局）所申請帳號
    000000000000000 號帳戶之存摺、提款卡及密碼，交付予真
    實姓名年籍不詳之人。嗣該詐騙集團某成員，竟基於意圖為
    自己不法所有之犯意，於94年10月28日14時許，撥打電話予
    甲○○，向甲○○恐嚇稱其子遭綁架，倘不馬上匯款還債即
    要砍斷其子之手腳等言語，並在旁假冒哭救聲，致令甲○○
    心生畏懼，而於同日14時28分左右，依該成員之指示匯款新
    臺幣（下同）8,000 元至乙○○上開後港路郵局帳戶中，均
    隨即遭人以提款卡提領一空。嗣經甲○○發現受騙後報警，
    始循線查悉上情。
二、案經臺北縣政府警察局新莊分局報告臺灣板橋地方法院檢察
    署檢察官偵查起訴。
    理  由
一、按被告以外之人於審判外之言詞或書面陳述，除法律有規定
    者外，不得作為證據；又被告以外之人於審判外之陳述，雖
    不符合同法第159 條之1 至第159 條之4 之規定，但經當事
    人於審判程序同意作為證據，法院審酌該言詞陳述或書面陳
    述作成時之情況，認為適當者，亦得為證據。當事人、代理
    人或辯護人於法院調查證據時，知有第159 條第1 項不得為
    證據之情形，而未於言詞辯論終結前聲明異議者，視為有前
    項之同意，刑事訴訟法第159 條第1 項，及第159 條之5 ，
    分別定有明文。本判決下列所引用之各該被告以外之人於審
    判外之陳述，雖屬傳聞證據，惟均經當事人於法院準備程序
    及審判期日中表示無意見，而不予爭執，且迄至言詞辯論終
    結前亦未再聲明異議，法院審酌此等證據資料製作時之情況
    ，尚無違法不當及證明力明顯過低之瑕疵，亦認為以之作為
    證據應屬適當，故揆諸前開規定，依刑事訴訟法第159 條之
    5 規定，認前揭證據資料均例外有證據能力。
二、訊據被告乙○○固不否認有向中華郵政股份有限公司申請設
    立前開後港路郵局帳戶之事實，惟矢口否認有將該帳戶提供
    予不詳第三人為幫助恐嚇取財犯行，辯稱：系爭後港路郵局
    帳戶之存摺、提款卡係於94年間放置在摩托車的置物箱內而
    遭遺失云云。惟查：
  (一)系爭後港路郵局帳號000000000000000 號之帳戶為被告所申
    設，嗣被害人甲○○於94年10月28日14時許因接獲詐騙集團
    以電話恐嚇稱其子遭綁架，倘不馬上匯款還債即要砍斷其子
    之手腳等言語，並在旁假冒哭救聲，致心生畏懼，而於同日
    14時28分左右，依該成員之指示匯款8,000 元至上開後港路
    郵局帳戶之事實，乃被告所不否認，並有證人甲○○於警詢
    之證述可稽，暨有系爭後港路郵局帳號之查詢客戶資本資料
    、客戶歷史交易清單，及警察局受理刑事案件報案三聯單、
    受理詐騙帳戶通報警示詐騙電話斷話申請表、內政部警政署
    反詐騙案件紀錄表、郵政國內匯款執據各1 份存卷可按（參
    偵查卷第8 至17頁），足見被告上開後港路郵局帳戶確實遭
    他人利用作為恐嚇取財之犯行使用無誤。
  (二)被告雖抗辯系爭後港路郵局帳戶之存摺及提款卡係於機車置
    物箱內遺失云云。然依常情論，稍有社會歷練、經驗之人，
    均知悉提款卡應與其帳戶存摺分別收存、妥善保管，以防免
    不法取得該提款卡之人得以輕易提領帳戶內之款項，本件被
    告係智慮成熟之成年人，對於上開社會經驗及常情，自應知
    之甚稔；又近年來恐嚇或詐欺集團大量利用人頭帳戶作為收
    取恐嚇或詐騙所得款項之工具，此經媒體廣為披露，並經相
    關單位宣導多時，被告自亦知之甚詳，是倘所持有之上揭存
    簿、金融卡同時遭竊時，必能認知該帳戶遭不法之徒惡用之
    可能性，應會於發覺立刻報警處理暨向銀行辦理掛失，以為
    保障己身權利義務之相關舉措。惟查，被告所有系爭後港路
    郵局帳戶，於94年10月20日前曾辦理掛失止付及申請語音系
    統，另於同年月25日則經核發晶片卡乙節，已有前列之客戶
    歷史交易清單可稽，並有中華郵政股份有限公司三重分局以
    以97年9 月17日營字第0975001693號檢附之郵局儲金簿掛失
    補副申請書、金融卡申請書在卷可憑（見本院97年易字第22
    63號卷宗第21至23頁），顯見被告於斯時已準備使用系爭帳
    戶，始重新辦理掛失止付及申請語音、核發晶片卡，然系爭
    帳戶卻於同年10月28日隨即遭他人利用作為恐嚇取財之款項
    匯入使用，但被告卻自承其並無任何向銀行申請掛失止付或
    報案失竊之舉措，復未見其有積極尋回該等遭竊物之具體行
    動，是其說詞實難令人採信。
  (三)且查，經本院比對被告前後所為之供述，其於警詢時供陳：
    「（問：那該郵局存摺簿是如何遺失的？於何時、何地遺失
    的？）我不清楚。」、「…而郵局存摺簿也是我自己約於91
    年到臺北縣新莊市○○○路36號辦理的，所以戶名都是乙○
    ○我本人；郵局的戶頭裡有沒有存款我不是很清楚，因為該
    帳戶很久沒有再使用了；我申請這些帳戶的用途都是很單純
    的存款轉入轉出用的。」；在偵訊時則稱：「（問：人家為
    何會用你的帳戶？）我不知道，我當兵回來搬家不見了。」
    「（問：何時當兵？）90年2 月退伍。」、「（問：什麼時
    間不見的？）我不知道，我一直到97年才知這件事情。」、
    （問：退伍後一直到97年發現不見這段期間都沒有使用？）
    是。」、「（問：剛剛不是說都沒有用，為何會有掛失補辦
    紀錄？）我不清楚。（問：為何掛失補付核發晶片卡後沒有
    多久就有人用？）我不知道。」（詳偵查卷第5 、22至23頁
    ），即清楚供陳其自90年至97年期間未曾使用過系爭後港郵
    局帳戶，核與上揭帳戶之交易紀錄顯示其在94年10月間辦理
    過掛失止付、申請語音系統、核發晶片金融卡之事實不符。
    迨至本院97年8 月20日準備程序，被告乃供稱：「…我的帳
    戶什麼時候不見的我不清楚，我是到97年才知道，平常這個
    存摺我都放在家裡或摩托車裡面，放在摩托車是因為有時後
    我要領錢比較方便…」、「（問：存摺有無遺失過？）有。
    」、「（問：何時遺失？）我不記得了，因為遺失有6 、7
    年了。」、「（問：有無辦遺失掛失止付？）沒有。」、「
    （問：除了遺失存摺，有無遺失其他東西？）存摺、提款卡
    、健保卡。」、「（問：有無去報失竊？）因為裡面沒有什
    麼錢。」、「（問：有無去申請核發過晶片卡？）有。時間
    我不太記得，差不多是三年前。」、「（問：當時為何申請
    核發晶片卡？）因為當時要辦理郵局的儲蓄險，後來我有去
    辦理，但是要辦的時候，就發現存摺不見。」、「（問：核
    發晶片卡到向郵局辦理儲蓄險的時間？）我先去辦理儲蓄險
    之後才去辦理申請晶片卡。」、「（問：儲蓄險有無辦成？
    ）沒有，因為存摺不見。」、「（問：既然先辦儲蓄險，為
    何沒有辦成？）我的儲蓄險有辦成。」、「因為當時用存摺
    可以直接從我的戶頭扣款，我後來才會去補辦晶片卡，要從
    我的戶頭扣款。後來因為存摺不見，我就沒有去用戶頭扣款
    ，改成我每個月去郵局繳錢。」、「（問：晶片卡有無不見
    ？）晶片卡連同存摺一起不見。」、「請求向健保局調閱看
    我的健保卡是否有申請補發，因為我的健保卡與我的存摺是
    一起遺失的。另外我的前妻也知道這個部分，因為我是騎乘
    他的摩托車不見的，她可以證明她的置物箱鎖頭有壞掉，此
    外我有告訴她我的東西不見了」等語（前載本院卷第12至16
    頁），即被告雖先謂不知該帳戶存摺等何時遺失，但隨後又
    改稱其於94年間為辦理儲蓄險扣款，因而申辦晶片卡，卻因
    發現晶片卡遺失，致未將該帳戶作為儲蓄險之扣款帳戶，且
    同時亦遺失健保卡，而前妻知悉此事等語，前後供述明顯歧
    異。不料被告於97年11月19日準備程序時又改稱：「我確實
    有遺失存摺等物，是在94年間，因為放在摩托車車箱裡面，
    但是我並沒有去掛失止付，當時有提款卡、存摺一起不見。
    」、「（問：健保卡是否有不見？）太久了，不記得了，我
    只記得身分證有掉，而且我有去申請補發，但是事後才去補
    發的，補發的時間是什麼時候我忘記了。但是掉存摺與補發
    身分證的時間不同，距離多久我不記得了。」、「（問：是
    否有在94年去申請核發晶片卡？）有，因為我的提款卡、存
    摺不見了，後來我有申請到晶片卡。之後我的晶片卡又不見
    了，不過這是到97年3 、4 月的時候我才知道又不見了，這
    個我有自己去派出所報案。」等語（同前本院卷39至40頁）
    ，即又否認於94年間即知悉晶片卡遺失之事，顯見被告對於
    系爭後港路郵局帳戶之存摺、提款卡等物係於何時遺失？其
    是否發現遺失？何時發現遺失等節，供述矛盾，並一再翻異
    前詞，顯係臨訟編篡。
  (四)況被告抗辯其系爭帳戶之存摺、提款卡係與健保卡一起遺失
    云云，然經本院向中央健康保險局函詢結果，被告係於97年
    3 月21日間始以遺失為由申請補發健保卡乙節，有該局97年
    9 月1 日健保承字第0970035276號函存卷可稽（前揭本院卷
    第20頁），核與其稱係於94年間遺失之情不合；另中華郵政
    股份有限有限公司三重郵局亦以97年9 月17日營字第09
    75001693號函覆本院稱：「承詢本轄新莊後港路郵局儲戶乙
    ○○君之相關資料…二、經查簡君未曾辦理儲蓄險。三、另
    其所申請語音系統係語音查詢，…」（本院卷第21至23頁）
    ，要與被告抗辯其是為申請儲蓄險扣款因而向郵局申請核發
    晶片卡云云未合，亦徵被告抗辯後港戶郵局帳戶之存摺、提
    款卡係遭遺失云云，顯不足採信。
  (五)再者，欲使用提款卡領取款項者，須於金融機構所設置之自
    動櫃員機上依指令操作，並輸入正確之提款密碼，方可順利
    領得款項，若輸入錯誤之密碼達一定次數，更會因此中止提
    款程序並暫時扣留提款卡；且觀諸現今提款機及提款密碼之
    設計，至少有4 位數或6 位數以上密碼（每位數由0 至9 ，
    故有0000至9999或000000至999999等不同之組合），是苟非
    帳戶所有人已予同意、授權並告知提款密碼等情況，單純持
    有他人提款卡之人，欲隨機輸入密碼恰好與正確之密碼相符
    進而領取款項，機率實微乎其微。再矧不法份子為避免自金
    融機構帳戶之來源回溯追查其身分，而使用他人金融機構帳
    戶供被害人匯款及取贓，其對於金融機構帳戶所有人發現存
    摺及金融卡遺失或遭竊時，會向警方報案，並向金融機構辦
    理掛失止付，當知之甚稔，其既有意利用他人帳戶作為恐嚇
    取財工具，當無選擇一隨時可能遭真正存款戶掛失而無法使
    用之帳戶之可能，輔以現今社會上，確實存有不少為貪圖小
    利而出售自己帳戶供他人使用之人，是恐嚇取財正犯僅需支
    付少許金錢，即可取得可完全操控而無虞遭掛失風險之他人
    帳戶，實無明知係他人所遺失或遭竊之金融機構帳戶，仍以
    之供作詐得款項匯入之用之必要，否則，若在其行騙後未及
    提領該帳戶內之贓款前，該帳戶即遭掛失，豈非無法遂其恐
    嚇之目的，是恐嚇取財正犯應無將涉及詐騙成否之關鍵置於
    如此不確定境地之可能。基此足徵被告前揭帳戶之存摺、金
    融卡等物，應非他人以竊取或其他違反被告本人意願之意思
    所取得之使用，而係被告交付予該恐嚇集團甚明。
  (六)此外，一般於金融機構開設存款帳戶暨請領存摺及提款卡，
    係針對個人身分之社會信用而予以資金流通之經濟活動，具
    有強烈之屬人性格，而金融帳戶為個人理財之工具，申請開
    設並無任何特殊之限制，一般民眾皆得以存入最低開戶金額
    之方式在不同金融機構申請數個存款帳戶使用，乃眾所週知
    之事實，亦為被告所應知，是依一般人之社會經驗，若遇他
    人不自行向金融機構申請存款帳戶，反向他人蒐集金融帳戶
    使用，乃甚為怪異之事，衡情，提供帳戶者對於該等帳戶是
    否係供合法使用，絕無不起疑心之理。又以今日社會，利用
    人頭帳戶供作詐欺取財或恐嚇取財犯罪工具，迭有所聞，亦
    經傳播媒體廣為報導，被告對此應無不知之理，自可預見向
    其收受帳戶存摺及提款卡之真實姓名年籍不詳人士可能利用
    所提供之金融機構帳戶供作恐嚇他人匯入款項之用，藉由將
    所得資金存入後再行領出之過程，以達到隱瞞資金流向及避
    免提款行為人身分曝光之目的，而被告未詳究他人取得金融
    機構帳戶存摺及金融卡之用途為何，即貿然將重要且專屬個
    人之金融機構存摺及金融卡交予他人使用，顯有容認他人利
    用系爭金融機構存款帳戶作為恐嚇取財犯罪工具發生之本意
    ，是其確有幫助他人恐嚇取財之不確定故意，至為灼然。
  (七)綜上，本件事證已臻明確，被告犯行堪以認定，應依法論科
    。至被告聲請傳喚其前妻潘雅惠部分，因證人潘雅惠經本院
    傳、拘後均未到庭，且被告既主張證人潘雅惠係為證明伊當
    時有跟潘雅惠說伊東西不見等語，則此情縱為真實，證人潘
    雅惠亦僅係聽聞被告傳述，非親身見聞，仍非屬對被告有利
    之證據，故本院亦認為無調查之必要，併予敘明。
三、按被告行為後，94年2 月2 日修正公布之刑法部分修正條文
    ，業於95年7 月1 日施行。修正後刑法第2 條第1 項規定：
    「行為後法律有變更者，適用行為時之法律。但行為後之法
    律有利於行為人者，適用最有利於行為人之法律」，上揭條
    文係規範行為後法律變更所生新舊法律比較適用之準據法，
    於刑法修正施行後，應適用上揭條文之規定，為「從舊從輕
    」之比較。經查，被告所涉刑法第346 條第1 項之論罪條文
    之構成要件與法定刑本身固無修改，然罰金刑部分，修正前
    刑法第33條第5 款原規定：「罰金：（銀元）1 元以上」，
    依現行法規所定貨幣單位折算新臺幣條例第2 條規定折算為
    新臺幣後，上開罰金刑之最低數額即為新臺幣3 元；而修正
    後刑法第33條第5 款則規定：「罰金：新臺幣1,000 元以上
    ，以百元計算之」，即修正後之罰金刑最低數額，已提高為
    新臺幣1,000 元；比較新舊法之結果，修正後之規定，並未
    較有利於被告，故依修正前、後刑法規定整體比較之結果，
    修正後之刑法規定，並未較有利於被告，本件自應適用被告
    行為時即修正前之刑法規定。另就易刑處分部分，修正前刑
    法第41條第1 項前段規定：「犯最重本刑為5 年以下有期徒
    刑以下之刑之罪，而受6 個月以下有期徒刑或拘役之宣告，
    因身體、教育、職業、家庭之關係或其他正當事由，執行顯
    有困難者，得以（銀元）1 元以上3 元以下折算1 日，易科
    罰金。」，上開易科罰金折算標準，依被告行為時之廢止前
    罰金罰鍰提高標準條例第2 條前段（已於95年5 月17日公布
    刪除，並自95年7 月1 日施行）規定，就其原定數額提高為
    100 倍折算1 日，則本件被告行為時之易科罰金折算標準，
    應以銀元100 元以上300 元以下折算1 日，經折算為新臺幣
    幣值後，應以新臺幣900 元折算1 日。惟修正後之刑法第41
    條第1 項前段規定：「犯最重本刑為5 年以下有期徒刑以下
    之刑之罪，而受6 個月以下有期徒刑或拘役之宣告者，得以
    新臺幣1000元、2000 元 或3000元折算1 日，易科罰金。」
    ，經比較修正前後之易科罰金折算標準，以適用修正前刑法
    及廢止前罰金罰鍰提高標準條例之規定，較有利於被告。至
    關於刑法第30條幫助犯之規定，修正後之規定僅係用語上之
    修正，非屬法律之變更，應逕適用修正後之規定，附此敘明
    。
四、按刑法上之幫助犯，係對於犯罪與正犯有共同之認識，而以
    幫助之意思，對於正犯資以助力，而未參與實施犯罪之行為
    者而言（最高法院88年度臺上字第1270號判決要旨參照）。
    是以，如未參與實施犯罪構成要件之行為，且係出於幫助之
    意思提供助力，即屬幫助犯，而非共同正犯。查被告將其所
    有之帳戶存摺、提款卡交付予真實姓名年籍不詳之成年人基
    於不法所有之意圖而恐嚇被害人匯入金錢，顯係基於幫助該
    成年人用以恐嚇他人財物之犯意，而未參與前開恐嚇取財犯
    行之構成要件行為；又該犯罪集團成員以恐嚇使被害人甲○
    ○心生畏懼而匯款，係犯刑法第346 條第1 項之恐嚇取財罪
    ，是核本件被告所為，係犯刑法第30條第1 項前段、第346
    條第1 項之幫助恐嚇取財罪。另被告以幫助之意思，為恐嚇
    取財構成要件以外之行為，幫助他人犯恐嚇取財之罪，應依
    刑法第30條第2 項之規定，按正犯之刑減輕之。爰審酌將存
    摺、金融卡等物交付予不法恐嚇集團謀利，助長他人犯罪，
    且犯後未坦承犯行，使偵查機關無從循以追查上線恐嚇取財
    集團，顯無悔悟之意，亦增加查緝困難，並酌以被告之犯罪
    動機、目的、所生危害、犯罪手段，及在本院審理中所自承
    之生活狀況等一切情狀，量處如主文所示之刑，及按修正前
    第41條第1 項之規定諭知易科罰金之折算標準。又被告本件
    犯行之時間係在96年4 月24日以前，合於中華民國九十六年
    罪犯減刑條例第2 條第1 項第3 款之規定，且非同條例第3
    條所定不得減刑之罪，是就其前開所犯之罪，併依上開減刑
    條例規定就其宣告刑減其二分之一刑期，並諭知易科罰金之
    折算標準，以示懲儆。
據上論斷，應依刑事訴訟法第299 條第1 項前段，刑法第2 條第
1 項、第30條第1 項、第2 項、第346 條第1 項、修正前第41條
第1項前段，刑法施行法第1條之1第1項、第2項前段，廢止前罰
金罰鍰提高標準條例第2條，現行法規所定貨幣單位折算新臺幣
條例第2條，中華民國九十六年罪犯減刑條例第2條第1項第3款、
第7條，判決如主文。
本案經檢察官鄭淑壬到庭執行職務。
中    華    民    國    99    年    4     月    21    日
                  刑事第二十庭  審判長法  官  邱景芬
                                      法  官  廖怡貞
                                      法  官  吳佳穎
以上正本證明與原本無異。
如不服本判決應於收受判決後10日內向本院提出上訴書狀，並
應敘述具體理由。其未敘述上訴理由者，應於上訴期間屆滿後
20日內向本院補提理由書（均須按他造當事人之人數附繕本）
「切勿逕送上級法院」。
                                      書記官  周百川
中    華    民    國    99    年    4     月    21    日
附錄：
中華民國刑法第346 條第1 項：
意圖為自己或第三人不法之所有，以恐嚇使人將本人或第三人之
物交付者，處6 月以上5 年以下有期徒刑，得併科1 千元以下罰
金。

司法院資訊處製作；財團法人民間司法改革基金會備份。
